【裁判字號】    89,訴,2222
【裁判日期】    900313
【裁判案由】    塗銷抵押權登記等
【裁判全文】
臺灣臺中地方法院民事判決                    八十九年度訴第二二二二號
    原      告  甲○○
    訴訟代理人  蔡壽男律師
    被      告  乙○○  住臺中.
    訴訟代理人  林志忠律師
    複 代 理人  陳國華律師
右當事人間請求塗銷抵押權登記等事件，本院判決如左：
    主      文
確認被告對原告所有坐落臺中縣清水鎮○○段下湳子小段二九二之七地號土地，面積
二八○平方公尺，由臺中縣清水地政事務所於民國八十八年八月二十三日以清登資字
第一七三三六○號收件登記之抵押權所擔保之債權不存在，被告應將上開抵押權登記
塗銷。
原告其餘之訴駁回。
訴訟費用由被告負擔。
    事      實
甲、原告方面：
一、聲明：(一)確認被告對原告所有坐落臺中縣清水鎮○○段下湳子小段二九二之七地
    號土地，面積二八○平方公尺，由臺中縣清水地政事務所於民國六十八年八月三
    日以清字第一四○五四號收件登記之抵押權所擔保之債權不存在，被告應將上開
    抵押權登記塗銷。(二)如主文第一項所示。
二、陳述：
  (一)原告於民國（下同）六十八年八月三日提供其名下所有，坐落台中縣清水鎮○○
    段下湳子小段二九二之七地號，建地面積二八○平方公尺之土地，為訴外人即被
    告之被繼承人林阮美玉設定新台幣（下同）一百二十萬元之抵押權，惟該抵押權
    之設定，係因原告當時在外負債，怕別人會來查封上揭土地，故將該筆土地通謀
    虛偽設定抵押權與林阮美玉，並未向林阮美玉借款，故系爭抵押權自應塗銷；退
    萬步言，縱認原告係欲向林阮美玉借款而設定系爭抵押權，惟嗣林阮美玉並未將
    借款一百二十萬元交付原告，依法此消費借貸契約即尚未生效，又抵押權係從屬
    於主債權之權利，本件系爭抵押權所擔保之債權既不存在，則系爭抵押權自亦不
    成立，應當予以塗銷。惟被告就系爭抵押權已於八十八年八月二十三日辦理繼承
    登記，承受系爭抵押權，主張抵押債權存在，並聲請  鈞院以八十九年度拍字第
    二二四八號民事裁定准許拍賣原告所有抵押物之上開土地，原告自有即受確認判
    決之法律上利益，爰提起本訴。
  (二)對被告抗辯所為之陳述：
  (1)按金錢借貸契約，屬要物契約，應由貸與人就交付金錢之事實負舉證之責，查被
    告辯稱其母生前有將借款一百二十萬元交付原告，既為原告所否認，自應由被告
    負舉證責任，被告認原告應就未交付借款之消極事實負舉證之責，自屬無據。
  (2)查被告所執原告名義面額合計六十八萬零六百元之支票九張，其中付款人為彰化
    商業銀行之支票三張，係原告所簽發借給被告之父林晉煙使用；另付款人為華南
    商業銀行清水分行之支票六張，則係被告之父林晉煙向原告借用整本空白支票後
    所自行簽發，此觀其中打勾部分之五張支票面額合計二十五萬九千元，被告之父
    業已自認係其親筆所簽發，即可證明。雖被告之父於  鈞院證稱上述九張支票係
    原告向其妻借款時所簽發或託伊代筆簽發而交付其妻為憑，原告約在六十五、六
    十六年開始陸續借款云云，然與被告於答辯狀所辯：「原告於六十七、六十八年
    間，因積欠他人賭債、票款、會錢等，被告之母親曾陸陸續續借給原告共壹佰陸
    拾餘萬元，原告於清償票款六十八萬零六百元收回支票後，甚且將支票交給被告
    母親持憑，此有原告所簽發之已收訖註銷之支票九張為證」云云，大相逕庭，自
    相矛盾，自無可採。何況支票為無因及文義證券，支票之執票人對發票人並不當
    然有借款債權存在，而消費借貸因金錢或其他代替物之交付而生效力，被告既已
    承認上開支票之原因關係為借貸，惟原告並未取得借款，自應由被告對已交付借
    款之積極事實加以舉證。次按土地所有權狀，僅為地政機關對土地所有權人所發
    之土地所有權之證明文件，並非債權憑證。被告以其執有原告名義之上開支票及
    原告土地所有權狀為由，即認其母生前已將借款一百二十萬元交付原告云云，亦
    均屬無據。
  (3)被告所舉之四名證人，其中證人林晉煙於  鈞院證稱：沒有寫過借據，不清楚抵
    押權設定是何人去辦理，借的次數忘了；證人蔡國欽證稱：何時何地借款，分幾
    次借款我不清楚；證人蔡榮堂證稱：只有抵押權設定申請書的制式契約書，並沒
    有兩造的其他憑證。證人林雅玲則證稱：我聽我母親提過，當時設定時我大概六
    、七歲左右云云。皆不能確切證明被告之母生前曾將借款一百二十萬元交付原告
    ，自難資為有利於被告之認定。
三、證據：提出土地登記簿謄本二件、民事裁定影本一件及存證信函影本二件為證。
乙、被告方面：
一、聲明：原告之訴駁回。
二、陳述：
  (一)緣原告係被告之叔父，被告母親生前常借款資助原告，因彼此係至親，故均未書
    立借據，原告於六十七、六十八年間，因積欠他人債務，被告之母親曾陸續借給
    原告共一百六十餘萬元，交付方式或以匯款或以現金給付為之。嗣原告於清償票
    款六十八萬零六百元收回支票後，並將支票九紙交給被告母親持憑。其中三紙彰
    化商業銀行之支票，係被告母親籌錢替原告清償票款自銀行贖回並持為憑證，故
    票上均加蓋有註銷之戳記；而其餘六張未收訖註銷之華南商業銀行支票，係原告
    交付被告母親作為借款之擔保及憑證之用，孰料原告於八十九年九月十九日  鈞
    院言詞辯論時竟稱前開支票均係其借給被告父親開的，若其言屬實，為何其中四
    張係其親筆所簽發，並尚有六張未收訖註銷？原告既坦承其當時有債務糾紛，怕
    別人查封其土地，竟仍將支票借予被告父親使用長達三年之久，顯與常情有違。
    又查證人蔡國欽、林晉煙、林雅玲於同日  鈞院辯論時均一致證稱渠等知悉原告
    遭人逼債，因而向被告母親借錢並設定抵押權，嗣欠錢未還卻多次要求塗銷抵押
    權登記等語，此亦可證明原告確曾向被告母親借錢。
  (二)又早期民間習慣常以質押土地所有權狀予債權人保管之方式作為借款之擔保，故
    於六十八年八月三日，因原告累積欠款已逾百萬元，乃提供其所有坐落於台中縣
    清水鎮○○段下湳子小段二九二之七地號建地為被告之母親設定權利價值一百二
    十萬元之抵押權，並將該地號及二九二之十四地號兩筆土地之土地所有權狀質押
    予被告之母親保管，由此亦可知原告與被告之母親間確有資金借貸關係。否則原
    告若否認有借貸事實，為何不於被告母親在世時提起訴訟，而遲至今日欲查封拍
    賣其抵押之土地時，才否認一切債務。
  (三)原告既對抵押權登記之事實不爭執，依舉證責任之分配，原告即應說明為何設定
    抵押權，所為擔保之原因債權為何，且原因關係不以消費借貸為限，尚有可能因
    其他交易行為而生債權債務關係，原告僅以其未收受借款，主張消費借貸不成立
    ，即主張系爭抵押權所擔保之債權不存在，顯無理由。原告不僅應就借款並未交
    付之事實負舉證責任，尚應證明系爭抵押權無其它原因債權存在。
  (四)原告於起訴狀自認系爭抵押權登記之真正，顯然原告對於其與林阮美玉間有金錢
    借貸之約定並不爭執，僅辯稱被告母親並未將借款交付伊云云；詎原告於八十九
    年九月十九日  鈞院行言詞辯論時，竟改稱：「我將土地給兄弟設定抵押權，是
    怕別人會來查封我的土地，抵押權有設定，但並沒有向他借錢，我從來沒有向林
    阮美玉借過一毛錢。」原告前後不一之供述，足見原告所言不實。又原告於八十
    九年九月十九日  鈞院言詞辯論時先稱：「因被告父親債信不佳，所以要向我借
    用支票，印章也是我的，交給他使用，故所有權狀交與被告父親亦不足為奇。」
    又稱：「我當時有債務糾紛，因信賴我哥哥，所以契約書放在他那裡，支票也借
    他開。」衡諸一般情理，即使信任對方，也鮮少有人無緣無故將土地所有權狀交
    予對方保管，更何況明知對方債信欠佳，竟連同支票簿、印章交予對方，並提供
    土地設定抵押權，豈不怪哉？又查原告於八十二年九月間竟以前開土地所有權狀
    遺失為由，向地政機關聲請補發，原告既明知其將前開土地所有權狀交予被告父
    親保管，為何不光明正大向被告父親要回，竟編造權狀遺失之謊言聲請補發，由
    此可知原告因對被告母親欠錢未還，無法向被告父親取回其所質押之權狀，方偽
    稱權狀遺失聲請補發。
  (五)末按金錢消費借貸契約固為要物契約，但若雙方當事人意思表示合致，仍可成立
    諾成消費借貸之預約，民法第四百七十五條之一定有明文，從而在一般銀行貸款
    實務中，未移轉借款所有權之前，所為設定之抵押權登記並非無效，該抵押權仍
    從屬於預約債權而存在。是以縱如原告於起訴狀中所主張，被告母親並未交付借
    款，系爭抵押權仍從屬於消費借貸預約而存在，原告應另訴請求履行本約，而不
    得主張系爭抵押權不存在。
三、證據：提出支票影本九紙、土地所有權狀影本二件為證，並聲請函查原告於六十
    七年至七十年間在彰化銀行清水分行、華南銀行清水分行所開立帳戶及資金往來
    情形，及聲請傳喚林晉煙、蔡國欽、林雅玲及蔡榮堂等四人為證。
    理      由
一、本件原告起訴主張：原告於六十八年八月三日提供其所有，坐落臺中縣清水鎮○
    ○段下湳子小段二九二之七地號之土地，為被告之被繼承人林阮美玉設定一百二
    十萬元之抵押權，係為避免土地遭查封，所為之通謀虛偽意思表示之設定，系爭
    抵押權應予以塗銷；退萬步言，縱認雙方係因借款之合意而設定系爭抵押權，惟
    嗣林阮美玉並未將借款一百二十萬元交付原告，該消費借貸契約尚未生效，又抵
    押權係從屬於主債權之權利，本件系爭抵押權所擔保之債權既不存在，則系爭抵
    押權自亦不成立，應予以塗銷。且被告就系爭抵押權已辦理繼承登記，承受系爭
    抵押權，並聲請裁定准許拍賣原告所有之系爭扺押土地，原告自有即受確認判決
    之法律上利益，爰提起本訴等語。被告則以：原告係被告之叔父，原告於六十七
    、六十八年間，因積欠他人債務，被告之母親曾陸續借給原告一百六十餘萬元，
    交付方式以匯款或現金給付之，惟因彼此係至親，故均未書立借據，嗣原告於清
    償票款六十八萬零六百元收回支票後，曾將收訖註銷之支票九紙交給被告母親持
    憑。又於六十八年八月三日，提供其所有坐落於台中縣清水鎮○○段下湳子小段
    二九二之七地號建地為被告之母親設定權利價值一百二十萬元之抵押權，並將該
    地號及二九二之十四地號兩筆土地之土地所有權狀質押予被告之母親保管，由此
    可知原告與被告之母親間確有資金借貸關係，否則原告若否認有借貸事實，為何
    不於被告母親在世時提起訴訟，而遲至今日欲查封拍賣其抵押之土地時，才抵賴
    一切債務等語資為抗辯。從而本件兩造爭執要點為：(一)系爭抵押權是否有通謀虛
    偽意思表示而無效之情事？(二)系爭抵押權所擔保之借款債權是否存在？
二、原告主張：為原告所有之上開土地，於六十八年八月三日以臺中縣清水地政事務
    所清字第一四○五四號收件，設定一百二十萬元之抵押權予被告之被繼承人林阮
    美玉，嗣於八十八年八月二十三日因分割繼承，以清登資字第一七三三六○號收
    件，將系爭抵押權移轉登記與被告等情，有原告提出之土地登記簿謄本為證，且
    為兩造所不爭，故應堪採信。
三、原告雖主張系爭抵押權之設定係通謀虛偽意思表示云云，惟查：原告於起訴狀中
    載明兩造設定系爭抵押權固屬實在，惟被告之被繼承人林阮美玉並未將借款一百
    二十萬元交付予被告，則本件系爭抵押權所擔保之債權不存在等語，足認原告已
    自承其設定系爭抵押權向被告借款之事實，此外原告並未能舉證證明原告與被告
    之被繼承人林阮美玉間有何通謀虛偽意思表示設定系爭抵押權之情事，故原告上
    開主張礙難採信。
四、按稱消費借貸者，謂當事人約定，一方移轉金錢或其他代替物之所有權於他方，
    而他方以種類、品質、數量相同之物返還之契約，八十九年五月五日修正施行之
    前之民法第四百七十四條第一項定有明文。按消費借貸契約應屬要物契約，然從
    上開規定中，易使人誤會消費借貸契約為諾承契約，而借貸物之交付為生效要件
    ，為杜絕此種爭議，八十九年五月五日修正施行後之民法第四百七十四條第一項
    修正為：「稱消費借貸者，謂當事人一方移轉金錢或其他代替物之所有權於他方
    ，而約定他方以種類、品質、數量相同之物返還之契約」，其修正立法意旨，即
    在確立消費借貸契約為要物契約，以借貸物之交付為成立及生效要件。本件兩造
    所爭執之消費借貸契約發生於八十九年五月五日民法債編修正施行前，然依前揭
    說明，本件兩造之消費借貸是否成立生效，仍應以借款是否交付為要件，先此敘
    明。
五、又抵押權之成立，以係以抵押權所擔保之債權存在為前提，擔保債權若不存在，
    抵押權亦不成立，此乃抵押權成立上之從屬性。本件原告既主張被告之被繼承人
    林阮美玉並未交付借款，抵押權所擔保之借款債權不存在，則被告對於上開借款
    業已交付之事實自應負舉證責任，被告抗辯上開借款交付事實應由原告負舉證責
    任云云，顯有誤會。又被告雖主張：原告於六十七、六十八年間，因積欠債務，
    由被告之母林阮美玉陸續以匯款或現金給付之方式借款與原告一百六十餘萬元，
    原告並將上開土地之所有權狀交付被告之母林阮美玉保管，並提出上開土地所有
    權狀影本一份、被告之母林阮美玉替原告清償債務所收回之原告所簽發支票影本
    三紙及原告向被告之母借款所交付之支票影本六紙為證，並請求訊問證人林晉煙
    、表兄蔡國欽、妹林雅玲及代書蔡榮堂。惟查：
  (一)本院依被告聲請向彰化銀行清水分行及華南銀行清水分行函查原告於六十七年至
    七十年間於上開銀行之往來帳戶及資料結果，原告於六十七年至七十年間並無上
    開銀行設立帳戶往來資料，有上述二行庫之回函附卷可稽，故被告主張上開借款
    交付方式係由被告之母林阮美玉以匯款至原告上開銀行帳戶等事實，已非無疑。
  (二)被告雖提出上開支票影本九紙作為交付借款之憑證，惟證人即原告之兄暨被告之
    父林晉煙到庭證稱：「上開支票有些是原告本人寫的，我認得他的字，有用黑筆
    打勾（按指面額四萬元、五萬元、三萬五千元、三萬元、十萬四千元五紙支票）
    的是我簽發的筆跡----原告向我太太借錢，借多少錢就叫我幫他簽發多少的支票
    為憑，印章是原告保管，當場蓋用的」等情，則上開九張支票中已有五張係由證
    人林晉煙親筆簽發，若果如證人林晉煙所言，上開五張支票係由原告在場用印，
    何以非由原告親筆簽發上開五張支票？故證人上開證詞已難採信，且上開五張支
    票既由證人林晉煙所簽發，亦難以作為原告借款之憑證。
  (三)又證人即被告之表哥蔡國欽到庭證稱：「我曾經聽我姑姑即被告母親提過----我
    姑姑在七十一、二、三年間左右向我提過，正確時間我不記得，說有一些債務問
    題不能解決，姑姑與姑丈幫原告解決問題，所以設定抵押權，原告要求塗銷抵押
    權，我姑姑說錢未還如何塗銷。我姑姑說過大概借一百多萬元，何時何地借款，
    分幾次借款我不清楚。」等語；證人即被告之胞姊林雅玲證稱：「我聽我母親提
    過，當時設定時我大概六、七歲左右----後來到了國中左右，我母親有與我提過
    ，我叔叔有向我家借錢未還款，所以設定抵押權。」等語；另證人林晉煙證稱：
    「原告自民國六十幾年陸續向我太太借錢----因為原告不可能向別人借錢，原告
    打電話給我太太借錢，我太太事後會告訴我，後來借了一定的數額，原告自動拿
    土地給我太太設定抵押，沒有寫過借據，不清楚抵押權設定是何人去辦理，借的
    次數忘了」等語，揆之證人上開證詞，均非親見原告向被告之母林阮美玉借款之
    經過，僅係聽聞林阮美玉之轉述，而於六十幾年間一百二十萬元為數可觀，證人
    林晉煙身為借款人之配偶，竟對於借款內容及設定抵押權之情形毫無所悉，實有
    違常理，復審諸上開證人均為被告至親，其證詞難免有偏頗之嫌，故證人上開證
    詞，均不足以證明上開借款交付之事實。另證人即辦理抵押權登記之代書蔡榮堂
    到庭證稱：「我記得只有甲○○或甲○○的太太也就是所有權人的那一方拿來給
    我辦理抵押權設定----只有抵押權設定申請書的制式契約書，並沒有兩造的其他
    憑證。」等語，上開證言，亦亦無法證明上開借款交付之事實。
  (四)被告另主張原告將土地所有權狀交付與被告之母林阮美玉保管，即表示確實有借
    款債權存在云云，惟查：依早期一般民間習慣，雖有債務人於設定抵押權時，一
    併將所有權狀交予債權人保管，然並無法據此推認借款既已交付，故被告舉此事
    實，亦不足證明上開借款交付之事實。
  (五)另被告雖主張：依八十九年五月五日修正施行之民法第四百七十五條之一規定，
    本件可成立消費借貸契約之預約，原告得依上開預約請求被告給付借款，尚難認
    抵押權所擔保之債權不存在云云。惟查：民法第四百七十五條之一雖得溯及適用
    於修正施行前發生之本件事實，然所謂消費借貸預約，僅係當事人間得以依預約
    請求出借人給付借款，若借款尚未交付，借款契約仍未成立生效，非謂上開預約
    之成立即得據以推認抵押權所擔保之借款債權即已成立。從而本件被告既未能舉
    證上開借款交付之事實，則縱如被告主張兩造間已成立消費借貸之預約，上開借
    款契約仍未成立生效。
  (六)綜上所述，本件被告既未能舉證證明上開借款交付之事實，則本件兩造之借款契
    約即未成立生效，系爭抵押權所擔保之債權即不存在，系爭抵押權即未成立。故
    本件原告起訴主張確認被告對原告所有坐落臺中縣清水鎮○○段下湳子小段二九
    二之七地號土地，由臺中縣清水地政事務所於民國八十八年八月二十三日以清登
    資字第一七三三六○號收件登記之抵押權所擔保之債權不存在，並請求被告將上
    開抵押權登記塗銷，於法有據，應予准許。
六、原告雖另起訴請求確認被告對原告所有坐落臺中縣清水鎮○○段下湳子小段二九
    二之七地號土地，面積二八○平方公尺，由臺中縣清水地政事務所於民國六十八
    年八月三日以清字第一四○五四號收件登記之抵押權所擔保之債權不存在，被告
    應將上開抵押權登記塗銷，惟查：上開抵押權登記係以被告之被繼承人林阮美玉
    為抵押權人，林阮美玉死亡後，依法應由全體繼承人繼承其權利及義務，原告起
    訴欲確認上開抵押權所擔保之債權暨塗銷上開抵押權登記，自應列全體繼承人為
    被告始有當事人適格，本件原告就上開訴訟僅列繼承人之一乙○○為被告，顯然
    當事人不適格，自應駁回上開訴訟。
七、本件事證已臻明確，兩造其餘攻擊防禦方法及舉證，均已無礙於本院上開審認，
    自毋庸逐一論駁，附此敘明。
八、據上論結：本件原告之訴為一部有理由，一部無理由，依民事訴訟法第七十九條
    但書，判決如主文。
中      華      民      國     九十     年      三      月      十三    日
                                       臺灣臺中地方法院民事第四庭
~B法 官  陳毓秀
右正本證明與原本無異。
如不服本判決，應於判決送達後二十日內，向本院提出上訴狀。
中      華      民      國     九十     年      三      月      十三    日
~B書記官  黃惠君


司法院資訊處製作；財團法人民間司法改革基金會備份。
